臺灣花蓮地方法院民事判決
110年度訴字第252號
原      告  潘玲玉  
訴訟代理人  湯文章律師
被      告  潘靝旺  
訴訟代理人  許正次律師
            鄭道樞律師
上列當事人間債務人異議之訴事件，本院於民國111年1月3日言
詞辯論終結，判決如下：
    主      文
本院110年度司執字第12615號清償債務強制執行事件之強制執行
程序應予撤銷。 
訴訟費用由被告負擔。
   事實及理由
一、原告主張：被告執本院108年度訴字第341號和解筆錄（下稱
    系爭和解筆錄）聲請強制執行，經本院110年度司執字第126
    15號清償債務強制執行事件（下稱系爭執行事件）受理在案
    。惟依系爭和解筆錄第一、㈠項約定，原告應於民國109年7
    月15日起至被告死亡之日止，於每月15日前按月給付生活費
    新臺幣（下同）7,000元予被告；並於第三項約定若原告於
    每年度內累計3次未按時給付時，原告始應一次給付1,000,0
    00元予被告（下稱系爭和解條款）。而原告於110年2、6、7
    月間應匯之款項，原告業已分別於110年2月17日（因110年2
    月15、16日為大年初四、初五，故給付期限延至該日）、6
    月15日、7月15日前往郵局臨櫃匯款至被告指定之帳戶（下
    稱被告帳戶)，然因郵局與銀行間之匯款作業流程，致上開3
    筆款項於翌日(即110年2月18日、6月16日、7月16日）始匯
    入被告帳戶內，顯不可歸責於原告；況被告既發現原告有因
    郵局與銀行間匯款作業流程致有上揭延遲入帳情事，理應即
    早通知原告加以改善，惟被告卻不加以提醒，卻靜待原告客
    觀上有3次有未依期限給付之情形，而使原告喪失分期給付
    之期限利益後，再請求原告為一次給付，實屬權利濫用，被
    告自不因而取得命原告為一次給付之權利，而不得依系爭和
    解條款聲請對原告強制執行，爰依強制執行法第14條第1項
    規定提起本件訴訟等語。並聲明：如主文第1項所示。
二、被告則以：　
　㈠原告主張系爭和解條款條件尚未成就，兩造間尚未發生債權
    債務關係，故被告不得對原告為強制執行等語，然此並不符
    合強制執行法第14條第1項「執行名義成立後，有消滅或妨
    礙債權人請求之事由發生」之提起債務人異議之訴要件，是
    原告提起本件債務人異議之訴並不合法。
  ㈡系爭和解條款既約定原告需於每月15日前匯款至被告帳戶，
    依文義解釋，即需款項「入帳」方為依債之本旨所為給付，
    至原告何時至郵局臨櫃匯款，於判斷原告是否遵期給付並無
    關係；另金融機構營業時間為工作日上午9時至下午3時30分
    ，於非營業時間跨行匯款，原則上至次一營業日始入帳，乃
    眾所周知之事，且依郵局制式郵政跨行匯款申請書上，亦載
    明「本匯款務必於15:30前交付儲匯櫃台辦妥，逾時者為延
    時匯款，次一銀行營業日始入帳。」等語，原告雖享有期限
    利益，惟其仍可於每月15日前隨時給付，以避免發生給付遲
    延情事，竟疏未注意，在銀行營業時間結束後，始臨櫃委託
    郵局付款，該不利益應由原告承受，始與公平原則無違，被
    告行使請求原告為一次給付之權利自無違誠信原則；另原告
    於110年度內累計3次遲誤給付，使系爭和解條款條件成就，
    即不容原告任意爭執並以債務人異議之訴無端阻礙被告正當
    權利行使等語。
  ㈢並為答辯聲明：原告之訴駁回。   
三、本件不爭執事項：(見本院卷第82-83頁）
  ㈠本件被告持系爭和解筆錄為執行名義，聲請對原告為強制執
    行，而經本院以系爭執行事件受理。
　㈡系爭和解筆錄第一、㈠項載明：原告願自109年7月15日起至被
    告死亡之日止，於每月15日前按月給付生活費7,000元予被
    告，給付方式如下：匯款至被告所有土地銀行帳號：000-00
    0-00000-0號帳戶。但被告同意如原告喪失行為能力時(原告
    應提出醫師診斷證明為證據)，免除原告之給付義務。
　㈢系爭和解筆錄第三項（即系爭和解條款），載明：原告如違
    反和解筆錄第一項所示之內容，於每日歷年1年度（應為「
    每1年度」之誤）內累計3次未按時給付時，原告願一次給付
    被告1,000,000元，清償完畢後，本和解筆錄第一項相關之
    權利義務即消滅。
　㈣原告於110年2、6、7月間應給付被告之款項，應分別於110年
    2月17日、6月15日、7月15日匯至被告帳戶。惟原告於110年
    2月17日下午3時46分、6月15日下午4時31分、7月15日下午4
    時05分，始前往郵局辧理臨櫃匯款，然因郵局與銀行間之匯
    款作業流程，致上開3筆款項於110年2月18日、6月16日、7
    月16日始匯入被告帳戶內。
四、本件爭點：
　㈠原告得否依強制執行法第14條第1項規定提起本件訴訟？　
　㈡原告於110年2月17日下午3時46分、6月15日下午4時31分、7
    月15日下午4時05分始前往郵局臨櫃匯款，致上開款項分別
    於翌日始匯入被告帳戶內，是否屬依系爭和解筆錄債之本旨
    所為之給付？
五、本院之判斷：
　㈠原告提起本件債務人異議之訴合法。
　　⒈按執行名義成立後，如有消滅或妨礙債權人請求之事由發
      生，債務人得於強制執行程序終結前，向執行法院對債權
      人提起異議之訴，強制執行法第14條第1項前段定有明文
      。是債務人於執行名義成立後，倘有消滅或妨礙債權人請
      求之事由發生時，既得依此規定提起債務人異議之訴，依
      舉輕明重原則，故「附執行條件」之執行名義成立後，債
      務人對於該「執行名義之執行條件成就與否」有爭執，亦
      無不准其提起債務人異議之訴之理。
　　⒉本件被告係持系爭和解筆錄為執行名義，聲請對原告為強
      制執行之事實，已如上揭三、㈠所述；而系爭執行條款之
      條件是否成就，為被告得否依系爭和解筆錄之系爭執行條
      款請求原告為一次給付之要件，揆諸上揭說明，原告自得
      提起債務人異議之訴加以救濟，是原告提起本件債務人異
      議之訴合法。
　㈡原告於110年2月17日、6月15日、7月15日之匯款，無違系爭
    和解契約第一、㈠項之給付義務。
　　1.系爭和解筆錄第一、㈠項載明：「原告願自109年7月15日
      起至被告死亡之日止，於每月15日前按月給付生活費7,00
      0元予被告，給付方式如下：匯款至被告所有土地銀行帳
      號：000-000-00000-0號帳戶」之事實，已如前揭三、㈡所
      述。依其「匯款至」之文義，則原告於匯款期限內「已為
      匯款」，且匯款之對象為「被告帳戶」，即難謂未附合該
      項文義。
　　⒉查原告於110年2、6、7月間應給付被告之款項，應分別於1
      10年2月17日、6月15日、7月15日匯至被告帳戶。惟原告
      於110年2月17日下午3時46分、6月15日下午4時31分、7月
      15日下午4時05分，始前往郵局辧理臨櫃匯款，然因郵局
      與銀行間之匯款作業流程，致上開3筆款項於110年2月18
      日、6月16日、7月16日始匯入被告帳戶內等情，已如前揭
      三、㈤所述。是原告前往郵局臨櫃匯款之日既未逾各期匯
      款期限末日，且匯款之對象復為「被告帳戶」，揆諸上揭
      說明，即難謂原告未依系爭和解筆錄第一、㈠項之約定為
      債務履行。　
　㈢被告依系爭執行條款請求原告為一次給付，亦有權利濫用。
　　⒈按權利之行使，不得違反公共利益，或以損害他人為主要
      目的。行使權利，履行義務，應依誠實及信用方法，民法
      第148條定有明文。一般而言，權利人行使權利，不免對
      義務人或他人造成不利益之效果，此乃不可避免之正常現
      象，不能指為權利之濫用。惟權利之賦予，並非在絕對保
      護個人，亦兼在維護社會公益，權利之行使必有一定之界
      限，行使權利而對於權利人無正當利益、行使權利而使義
      務人遭受與權利所得利益顯不相當之損失，或權利人以行
      使權利之方法加害於他人為目的，雖有行使權利之外觀，
      實質上已逾越權利之本質與目的，或逾越社會觀念所允許
      之界限，乃屬權利之濫用，法所不許，此乃基於權利社會
      化及相對化所致。
　　⒉查本件縱令被告所辯依系爭和解筆錄第一、㈠項之約定，原
      告須於匯款期限內將款項「匯入」被告帳戶，始為合乎債
      之本旨給付乙情可採。惟郵局臨櫃作業時間（通常至營業
      日下午5時30分）較一般銀行臨櫃作業時間（通常至營業
      日下午3時30分)為長，而因此衍生之因金融機構帳務處理
      流程，致次一營業日始入帳之結果，然此究非公所周知之
      事實。至被告所提出制式郵政跨行匯款申請書上，雖載有
      「本匯款務必於15:30前交付儲匯櫃台辦妥，逾時者為延
      時匯款，次一銀行營業日始入帳。」等語（見本院卷第89
      頁），惟審酌該字體顯較該申請書其他欄位之字體為小，
      參酌原告係42年出生（見本院卷第101頁原告之個人戶籍
      資料查詢結果），其為上揭匯款時已約68歲，難期原告於
      眼力及精神上均能注意及此。況被告明知因郵局匯款作業
      致原告所匯款項於翌日入帳，卻不提醒原告改善，而靜待
      原告客觀上有3次有未依期限給付之情形，使原告喪失分
      期給付期限利益後，再請求原告一次給付生活費1,000,00
      0元，依社會通念，已難認被告所為非以加害原告為目的
      ；另參酌原告臨櫃匯款日與實際入帳僅差1日，利息幾乎
      可略而不計，被告行使一次給付權利所得利益與其所受遲
      延給付之損害顯不相當等情，亦難認被告行使一次給付之
      權利為正當。是被告上揭一次給付之請求，難謂無權利濫
      用之情事，自難認適法有據。
六、綜上所述，原告於110年2月17日、6月15日、7月15日之匯款
    ，無違系爭和解契約第一、㈠項之給付義務；且縱認原告有
    違約情事，被告依系爭執行條款請求原告為一次給付，亦屬
    權利濫用。則原告依強制執行法第14條第1項規定提起本件
    債務人異議之訴，請求撤銷系爭執行程序之強制執行程序，
    為有理由，應予准許，爰判決如主文第1項所示。
七、本件事證已臻明確，原告其餘攻擊防禦方法暨舉證，經審酌
    後認與判決結果不生影響，爰不一一論述，併此敘明。
八、訴訟費用負擔之依據：民事訴訟法第78條。 
中　　華　　民　　國　　111 　年　　1 　　月　　21　　日
                  民事第一庭  法  官  李立青     
上列正本證明與原本無異。
如對本判決不服，應於送達後20日內，向本院提出上訴狀（應抄
附繕本）。　　　　　　　　　　
中　　華　　民　　國　　111 　年　　1 　　月　　21　　日
                              書記官  洪美雪